臺灣高等法院臺南分院民事判決
109年度重上字第96號
上  訴  人  陳英哲  
            陳英正  
共      同
訴訟代理人  楊博勛    律師
被上訴人    大都會工程有限公司

法定代理人  薛世龍  
訴訟代理人  蘇文斌    律師
            鄭方穎    律師
            許婉慧    律師
            郭子誠    律師
上列當事人間請求確認債權不存在等事件，上訴人對於中華民國
109年10月16日臺灣臺南地方法院第一審判決(106年度重訴字第2
64號)提起上訴，本院於110年10月19日言詞辯論終結，判決如下
：
    主  文
上訴駁回。
第二審訴訟費用由上訴人負擔。
    事實及理由
一、被上訴人主張：上訴人陳英哲從事建築廢棄物處理業，將其
    承包之清運工程，委任被上訴人處理，然自104年2月至105
    年4月其積欠被上訴人新台幣(下同)473萬7000元。被上訴人
    訴請陳英哲給付款項勝訴後，驚覺上訴人陳英哲已於105年1
    月間將其所有附表二所示不動產(下稱系爭房地)，設定如附
    表二所示之抵押權予其胞兄即上訴人陳英正。嗣上開抵押權
    於107年2月14日塗銷後，上訴人陳英哲另設定如附表一所示
    之抵押權(下稱系爭抵押權)以擔保同一債權。然系爭房地價
    值不高，且已設定先順位抵押權予銀行，依常情無法再以系
    爭房地為擔保向他人借款，上訴人陳英正卻願意出借700萬
    元，僅設定第二順位抵押權，與一般正常借款之狀況不符。
    上訴人間通謀設定系爭抵押權擔保之債權應為虛假不實，則
    系爭抵押權亦不成立，爰依民法第242條前段、第767條第1
    項規定，確認系爭抵押權擔保之債權不存在，並請求上訴人
    陳英正塗銷系爭抵押權設定登記等語。原審為其勝訴判決並
    無不合。並聲明：上訴駁回。
二、上訴人則抗辯：系爭房地之第一順位抵押權係於99年間設定
    ，擔保借款金額600萬元，數年來上訴人陳英哲已清償部分
    借款，再以系爭房地設定抵押權，向上訴人陳英正借款，並
    未背於情理。上訴人二人為兄弟關係，親人間之借貸，自非
    如民間借貸般精打細算，且上訴人陳英哲自104年12月至105
    年8月共向上訴人陳英正借款本金677萬元，加計利息，即為
    系爭抵押權擔保之債權額等語。並聲明： ㈠原判決廢棄。㈡
    被上訴人於第一審之訴駁回。
三、兩造不爭執事實：
  ㈠被上訴人前以上訴人陳英哲即坤達工程行委託被上訴人處理
    廢棄物，未給付處理費用，自104年2月起至105年4月間，積
    欠被上訴人 473萬7000元為由，起訴請求上訴人陳英哲即坤
    達工程行給付，經臺灣臺南地方法院(下稱原審法院)於106
    年5月5日以105年度訴字第814號判決被上訴人全部勝訴，被
    上訴人供擔保後聲請假執行，上訴人陳英哲即坤達工程行則
    提起上訴，嗣經本院於107年9月6日以106年度上字第148號
    民事判決、最高法院於109年6月11日以109年度台上字第870
    號民事裁定，駁回上訴人陳英哲即坤達工程行之上訴而確定
    在案。
　㈡上訴人陳英哲於105年1月11日將系爭房地設定如附表二所示
    之普通抵押權與上訴人陳英正，擔保其對上訴人陳英正即坤
    達工程行於105年1月8日簽立之金錢消費借貸契約所產生之
    債務。
  ㈢上訴人陳英哲於107年2月14日將系爭房地就上開不爭執事項㈡
    同一債權，於塗銷附表二之抵押權登記後，另設定如附表一
    所示之普通抵押權與上訴人陳英正，擔保其對上訴人陳英正
    於105年1月8日簽立之金錢消費借貸契約所產生之債務。
  ㈣上訴人陳英哲於105年1月8日書立原審卷第71頁之切結書給上
    訴人陳英正，記載「借錢數目新台幣700萬元借款期限十年
    」。
  ㈤104年12月28日上訴人陳英正以其○○區農會帳戶匯入120萬至
    上訴人陳英哲○○區農會帳戶；104年12月28日、105年1月20
    日上訴人陳英正有匯款100萬、10萬入坤達工程行於台灣企
    銀○○分行之帳戶；104年12月29日、30日上訴人陳英正分別
    匯入48萬、52萬至上訴人陳英哲台灣企銀之帳戶(詳如附表
    三編號1-5所示)。
  ㈥105年1月5日、1月15日、1月20日、1月27日、3月3日、7月21
    日、8月31日陳英正分別匯入185萬、45萬、44萬、40萬、18
    萬、10萬、5萬至坤達工程行於台灣中小企銀○○分行之甲存
    帳戶(詳附表三編號6-12所示)。
  ㈦系爭房地經不動產估價師估價，於106年7月12日之土地價值
    為353萬1000元、房屋價值為123萬9000元，合計477萬元(為
    系爭房屋土地所有權應有部分二分之一之價格)。
四、兩造爭執之事項： 
  ㈠上訴人陳英哲、陳英正是否通謀而虛偽設定系爭抵押權？被
    上訴人主張系爭抵押權及其所擔保債權均不存在，有無理由
    ？
  ㈡被上訴人主張上訴人間通謀虛偽意思表示設定系爭抵押權，
    依民法第242條、第767條第1項規定，代位請求塗銷系爭抵
    押權登記，有無理由？ 
五、本院之判斷：
  ㈠按虛偽設定抵押權，乃雙方通謀而為虛偽意思表示，依民法
    第87條第1項規定，其設定抵押權當然無效，與得撤銷後始
    視為無效者有別。故虛偽設定抵押權雖屬意圖避免強制執行
    ，但非民法第244條所謂債權人得聲請法院撤銷之債務人行
    為（最高法院52年台上字第722號原判例供參)。又債務人怠
    於行使其權利時，債權人因保全債權，得以自己之名義，行
    使其權利，民法第242條定有明文。而上訴人間之設定抵押
    權，如確屬無效，被上訴人原非不得依據民法第242條及第1
    13條，代位行使上訴人某之回復原狀請求權，以保全其債權
    (最高法院59年台上字第2556號原判例參照)。
　㈡依兩造不爭執事項㈠所載，被上訴人對上訴人陳英哲有473萬7
    000元承攬報酬債權，且上訴人陳英哲對被上訴人所負之債
    務已陷於遲延，已甚明確。
　㈢上訴人辯稱，2人為兄弟關係，系爭房地原設定附表二所示第
    二順位抵押權，因第一順位600萬元最高限額抵押債務，經6
    年清償，僅剩部分債務，故而設定附表二所示第二順位抵押
    權予上訴人陳英正，以擔保上訴人陳英正對上訴人陳英哲70
    0萬元借款債權云云，並提出切結書、存款歷史交易明細查
    詢、活期存款交易明細、土地登記第二類謄本、存摺交易明
    細、支票為證(見原審卷第63至71頁、第87至92頁、第112至
    116頁)。然查：
　⒈系爭房地為上訴人2人共有，權利範圍各2分之1，上訴人二人
    以系爭房地所有權全部，於99年6月23日設定最高限額600萬
    抵押權予台新國際商業銀行股份有限公司(下稱台新銀行)，
    而貸款帳號4筆，其中1筆100萬元撥入陳英正帳戶，另外3筆
    係代償元大銀行337萬9852元，餘款161萬0058元，亦撥付陳
    英正活儲帳戶，有台新銀行110年4月15日台新作文字第1100
    7900號函在卷供參(見本院卷第151-153頁)。又上訴人設定
    附表二之抵押權後，上訴人陳英正塗銷該抵押權，以及台新
    銀行因清償塗銷第一順位抵押權，上訴人二人即以系爭房地
    所有權全部，設定第一、二順位、最高限額分別為90萬元、
    1100萬元之抵押權予陽信商業銀行(下稱陽信銀行)，上訴人
    陳英正為借款人、陳英哲為保證人向陽信銀行借款75萬元(
    長擔額度)、925萬元(短中擔額度)，陽信銀行將借款全部撥
    入陳英正陽信銀行○○分行綜合存款帳戶，有陽信銀行110年4
    月14日陽信總授審字第1109909746號函在卷可憑(見本院卷
    第143-145頁) 。由此可見，系爭房地之前後之銀行貸款之
    借款人均為上訴人陳英正，而非上訴人陳英哲，實係陳英哲
    提供其所有權應有部分供陳英正借款，並自任連帶保證人，
    而非上訴人陳英正提供系爭不動產供陳英哲借款，已甚明確
    。
　⒉按抵押權為不動產物權，非經登記不生效力，抵押權人僅能
    依設定登記之內容行使權利，是抵押債權人及抵押債務人為
    何人，並所擔保之債權為何種債權，均應以設定登記之內容
    為準（最高法院85年度台上字第3105號判決意旨參照）。查
    ，上訴人不爭執附表一、二所示之抵押權所擔保之債權，係
    屬同一債權，而依附表二所示系爭土地設定抵押之登記申請
    書記載，抵押權之種類為「普通抵押權」、（18）擔保債權
    總金額欄記載「新臺幣700萬元整」、（19）擔保債權種類
    及範圍欄位記載「擔保債務人對抵押權人於民國105年1月8
    日金錢消費借貸契據所發生之債務。」（見原審卷第44頁）
    ，參酌系爭房地登記公務用謄本就附表一所示「擔保種類及
    範圍：擔保債務人對抵押權人於民國105年1月8日金錢消費
    借貸契據所發生之債務。（見原審卷第98、95頁），則依上
    開抵押權之登記內容，系爭抵押權所擔保者，為上訴人2人
    於105年1月8日金錢消費借貸契據記載所發生之700萬元借貸
    債務。
　⒊又查，依上訴人提出之105年1月8日書立之切結書記載：「本
    人陳英哲因為生意上的需求及週轉須向大哥陳英正借錢數目
    700萬元，借款期限10年，但大哥匯款以後如果自已有須要
    用錢，只要對我表示還錢，我願在一個月努力還錢，利息我
    願意銀行抵押借款的利率計算，絕無意見。以上借款數目連
    同上月份合併計算。借款人：陳英哲(簽名、蓋印)。債權人
    ：陳英正(簽名、蓋印)。中華民國105年1月8日。」等語(見
    原審卷第71頁)，依上開切結書末尾記載「以上借款數目連
    同上月份合併計算。」之文義觀之，上訴人陳英正應係自切
    結書簽立前1個月即104年12月起至105年1月8日止，已合計
    借款700萬元予上訴人陳英哲，故於105年1月11日申請抵押
    權登記之擔保債權記載為105年1月8日所成立之700萬元借款
    債務。然查如前所述，系爭房地係供上訴人陳英正融資貸款
    ，而非供陳英哲貸款，而依上訴人提出之資金流向，已難認
    係陳英哲向陳英正借款，上訴人陳英正匯入坤達工程行帳戶
    款項亦僅有505萬元，而非700萬元，與系爭普通抵押權登記
    擔保之債權債務成立日期及總額，顯有不同。再者，匯款之
    原因多端，以陳英正向銀行高額借款，陳英哲任連帶保證人
    ，上訴人陳英正匯入坤達工程行之款項，多為附表二所示抵
    押權登記後所為之匯款，上訴人並未證明係屬渠等間之消費
    借款關係，實難逕以認定附表三所示匯款，均係上訴人陳英
    哲向上訴人陳英正之借貸款，且為系爭抵押權擔保之對象。
  ㈣次按表意人與相對人通謀而為虛偽意思表示者，其意思表示
    無效；又無效法律行為之當事人，於行為當時知其無效，或
    可得而知者，應負回復原狀或損害賠償之責任；另債務人怠
    於行使其權利時，債權人因保全債權，得以自己之名義，行
    使其權利，民法第87條第1項前段、第113條、第242條前段
    分別定有明文。又債務人欲免其財產被強制執行，與第三人
    通謀而為虛偽意思表示，將其所有不動產為第三人設定抵押
    權，債權人可依侵權行為之法則，請求第三人塗銷登記，亦
    可行使代位權，請求塗銷登記，兩者任其選擇行使之(最高
    法院73年台抗字第472號原判例及原最高法院67年度第5次民
    事庭庭長推總會議決議㈡意旨參照)。查，上訴人2人間並未
    於105年1月8日借貸700萬元之事實，系爭抵押權所擔保之債
    權不存在乙事，業經本院認定如前，則被上訴人主張，上訴
    人2人通謀虛偽意思表示，而就系爭房地設定系爭抵押權，
    堪以認定。基此，上訴人設定系爭抵押權之意思表示，即屬
    無效。被上訴人主張確認上訴人陳英正就上訴人陳英哲所有
    如附表一所示不動產之抵押權所擔保之700萬元債權不存在
    ，為有理由，應予准許。
  ㈤再按所有人對於妨害其所有權者，得請求除去之，民法第767
    條第1項中段定有明文。又抵押權為擔保物權，具有從屬性
    ，係為擔保債權而存在。普通抵押權需先有債權存在，為擔
    保債權始得設定抵押權，苟於設定抵押權之際尚未有債權存
    在，則抵押權設定契約因未有債權存在，即屬無效。查本件
    系爭抵押權設定所擔保之債權700萬元不存在，且系爭抵押
    權之設定行為係出於上訴人間之通謀虛偽意思表示等情，已
    如前述，則依上開說明，被上訴人主張代位上訴人陳英哲請
    求上訴人陳英正塗銷系爭抵押權，亦屬有據，應予准許。
六、綜上所述，系爭抵押權所擔保之債權不存在，又上訴人陳英
    哲積欠被上訴人前揭債務後，怠於對上訴人陳英正行使其權
    利，被上訴人為保全債權之必要，代位上訴人陳英哲為本件
    請求。從而，被上訴人依民法第87條、第767條第1項中段、
    第242條之法律關係，請求判決⑴確認上訴人陳英正就上訴人
    陳英哲所有如附表一所示不動產之抵押權所擔保之700萬元
    債權不存在；⑵上訴人陳英正應將附表一所示之抵押權登記
    塗銷，為有理由，應予准許。原審所為上訴人敗訴之判決，
    並無不合。上訴論旨指摘原判決不當，求予廢棄改判，為無
    理由，應駁回其上訴。
七、本件事證已臻明確，兩造其餘之攻擊或防禦方法及所用之證
    據，經本院斟酌後，認為均不足以影響本判決之結果，爰不
    逐一論列，附此敘明。
八、據上論結，本件上訴為無理由，依民事訴訟法第449條第1項
    、第78條，判決如主文。
中　　華　　民　　國　　110 　年　　11　　月　　9 　　日
                  民事第二庭  審判長法  官  吳上康

                                    法  官  林育幟

                                    法  官  李素靖
上為正本係照原本作成。
上訴人如不服本判決，應於收受送達後20日內向本院提出上訴書
狀，其未表明上訴理由者，應於提出上訴後20日內向本院補提出
理由書狀（均須按他造當事人之人數附繕本），上訴時應提出委
任律師或具有律師資格之人之委任狀；委任有律師資格者，另應
附具律師資格證書及釋明委任人與受任人有民事訴訟法第466條
之1第1項但書或第2項（詳附註）所定關係之釋明文書影本。如
委任律師提起上訴者，應一併繳納上訴審裁判費。
被上訴人不得上訴。　　　　　　　　　　　　　　
中　　華　　民　　國　　110 　年　　11　　月　　9 　　日

                                    書記官  高曉涵

【附註】
民事訴訟法第466條之1：
⑴對於第二審判決上訴，上訴人應委任律師為訴訟代理人。但上
  訴人或其法定代理人具有律師資格者，不在此限。
⑵上訴人之配偶、三親等內之血親、二親等內之姻親，或上訴人
  為法人、中央或地方機關時，其所屬專任人員具有律師資格並
  經法院認為適當者，亦得為第三審訴訟代理人。
民事訴訟法第466條之2第1項：
  上訴人無資力委任訴訟代理人者，得依訴訟救助之規定，聲請
  第三審法院為之選任律師為其訴訟代理人。　　
                            
　　　　　　　　　　　　　　附表一：
編號 土地及建物 設定權利範圍 收件字號 登記日期（民國） 權利人 擔保債權金額（新臺幣） 1 臺南市○○區○○段000地號土地 2分之1 單跨(東南歸仁)字第000840號 107年2月14日 陳英正 7,000,000元 2 臺南市○○區○○段00○號房屋 2分之1 單跨(東南歸仁)字第000840號 107年2月14日 陳英正 7,000,000元 
附表二：
編號 土地及建物 設定權利範圍 收件字號 登記日期（民國） 權利人 擔保債權金額（新臺幣） 1 臺南市○○區○○段000地號土地 2分之1 一般跨所(歸仁)字第000190號 105年1月13日 陳英正 7,000,000元 2 臺南市○○區○○段00○號房屋 2分之1 一般跨所(歸仁)字第000190號 105年1月13日 陳英正 7,000,000元 


附表三：匯款明細
編號 日期（民國） 匯款人 受款人 受款銀行 金額(新臺幣)  ⒈ 104年12月28日 陳英正 陳英哲 ○○區農會 120萬元  ⒉ 104年12月28日  坤達工程行 台灣企銀○○分行 100萬元  ⒊ 105年01月20日    10萬元  ⒋ 104年12月29日  陳英哲 台灣企銀 48萬元  ⒌ 104年12月30日    52萬元  ⒍ 105年01月05日 陳英正 坤達工程行 台灣中小企銀○○分行之甲存帳戶 185萬元  ⒎ 105年01月15日    45萬元  ⒏ 105年01月20日    44萬元  ⒐ 105年01月27日    40萬元  ⒑ 105年03月03日    18萬元  ⒒ 105年07月21日    10萬元  ⒓ 105年08月31日    5萬元